【裁判字號】    97,上易,274
【裁判日期】    971119
【裁判案由】    遷讓房屋等
【裁判全文】
臺灣高等法院臺中分院民事判決         97年度上易字第274號
上  訴  人  乙○○
被上訴人    甲○○
訴訟代理人  林根煌律師
上列當事人間請求遷讓房屋等事件，上訴人對於中華民國97年5
月30日臺灣臺中地方法院97年度訴字第701號第一審判決提起上
訴，本院於97年ll月5日言詞辯論終結，判決如下：
    主  文
上訴駁回。
原判決主文第一項之履行期間為6個月。
第二審訴訟費用由上訴人負擔。
    事實及理由
一、被上訴人於原審起訴主張：上訴人於民國（下同）77年2月4
    日將坐落台中縣神岡鄉○○○段后寮小段262-60地號土地，
    及其上台中縣神岡鄉○○○段后寮小段593建號（門牌號碼
    台中縣神岡鄉○○路50號）鋼筋混凝土造四層樓房（下稱系
    爭房屋）出售予伊，並於77年4月16日移轉登記予被上訴人
    。嗣因上訴人仍須在該建物繼續經商，而有繼續使用房屋之
    必要，因此被上訴人乃將系爭房屋出租與上訴人，並於95年
    l月ll日訂立房屋租賃契約書，租賃期限自95年l月18日起至
    96年l月17日止，每月租金新台幣（下同）16,000元，雖租
    期屆滿後兩造未再續訂契約，惟上訴人仍繼續占有使用，依
    法視為以不定期限繼續契約，今因上訴人於96年9月18日至
    97年l月17日期間，積欠4個月租金共64,000元，因此被上訴
    人於97年l月31日以台中法院郵局第316號存證信函通知上訴
    人於文到15日內將積欠之租金繳付，上訴人仍置之不理；被
    上訴人始於97年3月5日以台中法院郵局第638號存證信函向
    上訴人表示終止系爭房屋之租約，上訴人占用系爭房屋已無
    權源，為無權占有，爰依租賃物返還請求權，訴請上訴人遷
    讓房屋。並依租約請求上訴人給付自96年9月18日起至97年l
    月17日止之租金64,000元。並依侵權行為之法律關係，訴請
    上訴人給付自租約終止翌日即97年3月7日起至遷讓交還房屋
    日止，按每月16,000元計算之損害金。若上訴人有支出修繕
    費用，應從每月應繳納之租金中扣除，但上訴人並未知會，
    縱上訴人曾為修繕房屋之行為，亦屬上訴人個人之行為，與
    被上訴人無關等語。求為命上訴人應將坐落台中縣神岡鄉○
    ○○段后寮小段593建號（門牌號碼台中縣神岡鄉○○路50
    號）鋼筋混凝土造四層樓房遷讓交還被上訴人；並應給付被
    上訴人64,000元及自97年3月7日起，至前項房屋遷讓交還被
    上訴人之日止，按月給付16,000元之損害金之判決。原審法
    院為被上訴人勝訴判決，並附條件為准、免假執行之宣告。
    被上訴人於本院答辯聲明：上訴駁回。
二、上訴人則以：伊於97年l月19日要將積欠被上訴人之租金64,
    000元交付予被上訴人，並告知被上訴人因伊現在生意不好
    ，希望不要每月交租金，能夠允許3個月交一次租金，但被
    上訴人不同意，因此伊未繳納租金係被上訴人拒收所致，被
    上訴人表示終止租約應無理由。再者，系爭房屋已有28年左
    右之屋齡，房屋狀況老舊，其價值大幅降低，兩造於系爭房
    屋租賃契約書雖約定租金為16,000元，然依系爭房屋之現狀
    ，其租金應減少至l萬元，從而，縱伊有給付損害金之義務
    ，亦應以每月l萬元為適當。伊於承租系爭房屋期間共支出
    修繕費用186,300元，皆為租賃物之必要修繕，應由被上訴
    人負擔，伊自得就被上訴人應負擔之修繕費用於被上訴人所
    得請求之租金及賠償金範圍內主張抵銷等語，資為抗辯。故
    聲明求為判決：(一)原判決廢棄。(二)被上訴人在第一審之訴駁
    回。
三、查被上訴人主張兩造訂立系爭房屋租賃契約，上訴人自96年
    9月18日起即未依約繳納租金，其於97年l月31日以存證信函
    催告上訴人繳納積欠之租金，並於97年3月15日向上訴人表
    示終止系爭房屋之租賃契約之事實，有系爭房屋租賃契約書
    、租金收款紀錄表、存證信函及回執影本附卷可稽（見原審
    卷第13至26頁），復為上訴人所不爭執，是被上訴人此部分
    之主張，堪信為真正。雖上訴人以前揭情詞置辯。惟查：
(一)、按承租人租金支付有遲延者，出租人得定相當期限，催告承
    租人支付租金，如承租人於期限內不為支付，出租人得終止
    契約；又按租賃物為房屋者，遲付租金之總額，非達二個月
    之租額，不得依前項之規定，終止契約。其租金約定於每期
    開始時支付者，並應於遲延給付逾二個月時，始得終止契約
    ，民法第440條第l項、第2項分別定有明文。本件被上訴人
    於上訴人欠繳96年9月18日起至97年l月17日共4個月之租金
    後，於97年l月31日以臺中法院第316號存證信函催告被上訴
    人給付系爭租賃房屋欠租，並於97年3月5日寄發臺中法院郵
    局第638號存證信函終止系爭租約等情，有該存證信函及回
    執附卷可稽，核與上開規定無悖，是被上訴人主張已終止系
    爭租賃房屋之租賃契約，足堪採信。上訴人雖辯稱曾於97年
    l月間欲交付64,000元與被上訴人但遭拒絕云云，惟未舉證
    以資證明，且與常情不符，尚非可採。是兩造系爭租賃契約
    已因被上訴人之表示而合法終止，從而，被上訴人本於終止
    租賃契約之返還租賃物請求權，請求上訴人自系爭房屋遷出
    ，即屬有據，應予准許。
(二)、又查系爭租約業經被上訴人合法終止，上訴人僅付租金至96
    年9月17日止，而當時租金為每月16,000元，此為兩造所不
    爭執，業如前述。則被上訴人請求上訴人給付96年9月l8日
    起至97年l月17日之未繳租金（即4個月租金）64,000元，即
    有理由。
(三)、按無權占有他人房屋，使所有人無法使用該房屋，依一般社
    會之認知，對所有人而言，受有相當於租金之損害，被上訴
    人依侵權行為法則向上訴人請求按相當於租金之損害賠償，
    尚非無據。又上訴人自終止租約之翌日即97年3月7日起，無
    權占有被上訴人所有之系爭房屋，而上訴人向被上訴人承租
    系爭房屋鎖定之租金數額為每月16,000元，顯見依社會通常
    觀念，被上訴人因上訴人占有使用系爭房屋所受之損害為每
    月16,000元，以上開租約所定之租金數額每月16,000元為計
    算基準，尚屬合理。從而上訴人請求被上訴人自97年3月7日
    起至遷讓交還系爭房屋之日止，按月給付損害金16,000元，
    洵屬正當。
(四)、按租賃關係存續中，租賃物如有修繕之必要，應由出租人負
    擔者，承租人得定相當期限，催告出租人修繕。如出租人於
    其期限內不為修繕者，承租人得終止契約或自行修繕而請求
    出租人償還其費用，或於租金中扣除之。民法第430條定有
    明文。上訴人固抗辯系爭房屋老舊，曾修理過屋頂、基架，
    更換鐵門、熱水器等，共支出186,000元云云，並提出估價
    單影本七份為證，惟為被上訴人所否認，且稱上訴人從未通
    知修繕，而上訴人就租賃物有修繕之需求及已通知修繕一事
    ，並未能提出證據以證其說。且縱上訴人所辯屬實，除得定
    相當期限，催告出租人修繕，如出租人於其期限內不為修繕
    者，亦得終止契約，或自行修繕而請求出租人償還其費用，
    或於租金中扣除之，甚且若認其不能達租賃之目的者，亦得
    終止契約，乃其捨此不為，即仍應受系爭租約之拘束，而其
    既有繼續占有使用系爭租賃物之事實，已如前述，自仍負有
    支付租金之義務；況苟其有代為修繕，自得向被上訴人請求
    就租金為抵銷，而其提出之修繕單據或為88年、92年等，其
    均未於已付之租金抵償，足見其所辯尚難憑採，是其據以主
    張應與其對被上訴人所負之上開96年9月以後之租金及損害
    金債務抵銷，即屬無據。
四、綜上所述，被上訴人訴請上訴人應將坐落臺中縣神岡鄉○○
    ○段后寮小段593建號（門牌號碼台中縣神岡鄉○○路50號
    ）鋼筋混凝土造四層樓房遷讓交還被上訴人；上訴人應給付
    被上訴人64,000元；及自97年3月7日起至交還上開房屋之日
    止，按月給付16,000元，為有理由，應予准許，原審法院為
    被上訴人勝訴判決，並依兩造聲請酌定相當之擔保金額准為
    假執行及免假執行之宣告，並無不合，上訴人上訴指摘原判
    決不當，求予廢棄改判，為無理由，應予駁回。又按判決所
    命之給付，其性質非長期間不能履行或斟酌被告之境況，並
    兼顧原告之利益，法院得於判決內定相當之履行期間，民事
    訴訟法第396條第l項定有明文。本院審酌上訴人居住系爭房
    屋年數已久且經營商業，本件遷讓房屋非立時可就，宜給予
    遷讓之履行期間，為兼顧兩造利益，爰酌定履行期間為6個
    月，爰併予宣告之。
五、本件事證已臻明確，兩造之其餘陳述及攻擊防禦方法，經審
    酌與判決結果不生影響，不再一一論述，附此敘明。
六、據上論結，本件上訴為無理由，依民事訴訟法第449條第l項
    、第78條，判決如主文。
中    華    民    國    97    年    11    月    19    日
                  民事第六庭    審判長法  官  袁再興
                                      法  官  陳賢慧
                                      法  官  吳惠郁
以上正本係照原本作成。
不得上訴。
                                      書記官  江玉萍
中    華    民    國    97    年    11    月    21    日
                                                      Ａ


司法院資訊處製作；財團法人民間司法改革基金會備份。
